【裁判字號】    99,訴,675
【裁判日期】    991025
【裁判案由】    給付票款 等
【裁判全文】
臺灣高雄地方法院民事判決               99年度訴字第675號
原      告  丙○○
訴訟代理人  楊昌禧律師
            梁育誠律師
被      告  戊○○
            丁○○○
上列二人共同
訴訟代理人  方文賢律師
上列當事人間給付票款等事件，經本院於民國99年9 月24日言詞
辯論終結，判決如下：
    主      文
被告戊○○應給付原告新台幣壹佰玖拾壹萬零肆佰捌拾玖元，及
自民國九十九年一月二日起至清償日止，按年息百分之六計算之
利息。
被告間就坐落坐落高雄縣路竹鄉○○段六二六地號土地（面積五
二四二點九一平方公尺，應有部分四００００分之七六三０）於
民國九十八年十一月三日以贈與為原因之債權行為及同年月十七
日所為之物權移轉行為應予撤銷。被告丁○○○就上開土地於民
國九十八年十一月十七日經高雄縣路竹地政事務所所為之所有權
移轉登記應予塗銷。
訴訟費用由被告負擔。
本判決第一項於原告以新台幣陸拾肆萬元為被告戊○○供擔保後
，得假執行。但被告戊○○如以新台幣壹佰玖拾壹萬零肆佰捌拾
玖元為原告預供擔保，得免為假執行。
    事實及理由
一、原告主張：伊持有被告戊○○所簽發，以合作金庫商業銀行
    路竹分行為付款人，支票號碼分別為LA0000000 、LA000000
    0 、LA0000000 、LA0000000 ，面額分別為新台幣（下同）
    445,963 元、445,963 元、440,920 元、577,643 元，發票
    日分別為民國97年12月12日、97年12月19日、97年12月26日
    、98年1 月10日之支票4 紙（下稱系爭支票），詎伊於98年
    12月9 日提示系爭支票時，因存款不足及發票人簽章不符而
    遭銀行退票。戊○○明知系爭支票無法兌現，為脫免執票人
    即伊之追索，竟於98年11月3 日將其所有坐落高雄縣路竹鄉
    ○○段626 地號、面積為5,242.91平方公尺之土地（應有部
    分7630/40000，下稱系爭土地），無償贈與其母即被告丁○○○，並於同年月17日辦妥移轉登記，而戊○○前開無償行
    為將有害及伊債權實現，爰依票據法第126 條及民法第244
    條第1 項規定，提起本件訴訟。並聲明：(一)戊○○應給付原
    告1,910,489 元，及自起訴狀繕本送達翌日起至清償日止，
    按年息6 ％計算之利息。(二)被告間就系爭土地所為之贈與行
    為及於同年月17日所為之物權讓與行為均應予撤銷。(三)丁○○○應塗銷系爭土地所有權應有部分之移轉登記。(四)第1 項
    部分，願供擔保請准宣告假執行。
二、被告則以：戊○○所簽發之系爭支票，係為繳付自96年間起
    向訴外人乙○○所欠之賭債，迄至97年11月間，戊○○因簽
    賭所交付之支票除已回收銷毀者外，尚有系爭支票4 紙及票
    據號碼為678953、678954、678955之本票3 紙等未收回，惟
    因前開票據原因不法且違反公序良俗，戊○○自得主張拒絕
    給付票款。況戊○○與乙○○間之債務，業於97年11月底某
    日晚間7 時，由原告夫婦代理乙○○與戊○○協議，另由戊○○之父即訴外人蔡松勇交付並已兌現之支票號碼分別為
    384170 、384171 、38 4172 、384173、384174、384175之
    支票而清償完畢，詎原告明知協議內容，竟仍惡意轉持系爭
    支票請求戊○○給付票款，自無理由。又原告係於系爭支票
    發行將近滿1 年始經乙○○背書而受讓，原告為系爭支票期
    後背書之被背書人，其所取得之票據上權利，僅有通常債權
    轉讓之效力，戊○○自得以對抗背書人乙○○之事由對抗原
    告。另因戊○○未曾向原告借款，原告並非戊○○之債權人
    ，自無債權受詐害可言，縱認戊○○積欠原告債務，惟戊○○尚非限於無資力狀態，況系爭土地原為蔡松勇所有之農地
    ，於96年11月間因戊○○有辦理農保之必要，始借名登記予
    戊○○，嗣終止借名登記法律關係後，再依蔡松勇指示登記
    與丁○○○名下，系爭土地並非戊○○所有等語，資為抗辯
    。並聲明：(一)原告之訴駁回。(二)如受不利判決，願供擔保請
    准宣告免為假執行。
三、兩造不爭執之事項：
  (一)原告經由乙○○背書轉讓而持有戊○○所簽發，以合作金庫
    商業銀行路竹分行為付款人之系爭支票4 紙。嗣原告於98年
    12月9 日提示系爭支票，惟因戊○○存款不足及發票人簽章
    不符遭退票，此有支票暨退票理由單4 紙附卷可憑（見98年
    度岡簡字第476號卷第6-9頁）。
  (二)系爭土地原為戊○○所有，於98年11月17日以贈與為原因，
    移轉登記至其母丁○○○名下，此有土地暨建物登記謄本、
    高雄縣路竹地政事務所99年3 月23日路地所一字第09900021
    70號函附辦理贈與登記相關資料、異動索引及異動清冊等件
    附卷可稽（見上開岡簡卷第10頁、本院卷第14-26 頁）。
四、本件之爭點：(一)原告請求戊○○給付票款，有無理由？(二)原
    告依民法第244 條第1 項請求撤銷被告間就系爭土地之買賣
    債權行為及所有權移轉之物權行為，有無理由？
  (一)原告請求戊○○給付票款，有無理由？
  1.按「票據行為，為不要因行為，票據上之權利義務，悉依票
    上所載文義定之，與其基礎之原因關係各自獨立，執票人不
    負證明關於給付原因之責任，如票據債務人主張執票人取得
    票據出於惡意或詐欺、脅迫時，則應由該債務人負舉證之責
    。」、「票據法第14條所謂以惡意取得票據者，不得享有票
    據上之權利，係指從無權處分人之手，受讓票據，於受讓當
    時有惡意之情形而言，如從有正當處分權人之手，受讓票據
    ，係出於惡意時，亦僅生票據法第13條但書所規定，票據債
    務人得以自己與發票人或執票人之前手間所存人的抗辯之事
    由對抗執票人而已，尚不生執票人不得享有票據上權利之問
    題。」，最高法院分別著有97年度台上字第2242號裁判、67
    年台上字第1862號判例可資參照。又票據法第14條所謂以惡
    意或重大過失取得票據者，係指明知或可得而知轉讓票據之
    人，就該票據無權處分而仍予取得者而言。而票據法第13條
    但書之惡意，係指執票人明知票據債務人與發票人或執票人
    之前手間有抗辯事由存在而言。
  2.被告雖辯稱：系爭支票係伊為清償向乙○○簽注六合彩之賭
    債而簽發，因違背公序良俗而無效，原告自乙○○惡意受讓
    系爭支票，依票據法第14條第1 項規定，不得享有系爭支票
    票據上權利云云，惟支票乃文義證券及無因證券，故支票上
    之權利義務，悉依票上所載定之，與其基礎之原因關係各自
    獨立，是戊○○縱係因賭債而簽發系爭支票，系爭支票不因
    該賭債之基礎原因關係而無效。且系爭支票係由戊○○所簽
    發交付予乙○○，再由乙○○背書轉讓予原告，已如前述，
    是戊○○就系爭支票具有正當之處分權，而非無權處分，原
    告自票據之真正權利人輾轉取得系爭支票，顯與票據法第14
    條第1 項所規定自無權處分之人受讓票據之情形有間，自不
    生原告不得享有系爭支票票據上權利之問題，被告就此所辯
    ，於法洵有違誤。
  3.被告又辯稱：原告為乙○○之上位六合彩組頭，明知系爭支
    票係戊○○為清償賭債而簽發交付予乙○○，仍自乙○○受
    讓系爭支票，顯係惡意，依票據法第13條但書規定，伊自得
    拒絕給付云云，並提出98年7 月22日（戊○○與原告夫婦及
    乙○○夫婦）、98年11月4 日（戊○○夫婦與乙○○夫婦及
    友人）、98年11月10日（戊○○之夫仲鉞華與乙○○）、98
    年12月2 日（戊○○夫婦與乙○○夫婦）等譯文為證（見本
    院卷第71-79 、178-181 頁），惟觀以該等譯文全文，均係
    在商談戊○○281 萬元賭債債務處理事宜，且由該譯文內容
    無法看出原告或乙○○為戊○○簽賭之組頭。又證人乙○○
    於本院到庭證稱：伊係代戊○○向訴外人永順簽賭，伊與原
    告並非組頭。戊○○向伊借款，並委由伊代簽六合彩之賭金
    計281 萬元，迄未清償，而該借款款項係伊向原告借貸再轉
    借予戊○○，戊○○斯時不知伊向何人借款。系爭支票係戊○○所簽發交付予伊，伊已於98年7 月22日前再將之背書轉
    讓予原告，伊將系爭支票轉讓予原告時，原告對伊幫戊○○
    代簽六合彩及伊將向原告借得款項轉借予戊○○並不知情等
    語（見本院卷第116-117 、216- 218頁），並提出由戊○○
    書立載有系爭支票號碼之借據原本4 紙附卷可稽（見本院卷
    第129-131 頁），足認原告及乙○○並非戊○○簽賭之上游
    組頭，原告及乙○○與戊○○間並無賭博行為，而戊○○就
    其簽賭賭資已另行書立借據予乙○○，其與乙○○間已成立
    消費借貸契約，並非賭博本身之非法行為，且原告係於98年
    7 月22日前即經乙○○背書受讓取得系爭支票，縱認原告於
    98年7 月22日對乙○○向其借貸轉借予戊○○供其簽賭始為
    知情，因戊○○與乙○○間僅係消費借貸之關係，亦難憑此
    遽論原告先前取得系爭支票時已知悉戊○○與乙○○間代為
    簽賭之事而屬惡意取得。被告上開所辯，委無可採。
  4.被告另辯稱：戊○○與乙○○間之債務，業於97年11月底某
    日晚間7 時，由原告夫婦代理乙○○與伊協議，由蔡松勇交
    付並已兌現之支票6 紙而清償完畢，且原告既參與該協議，
    明知戊○○與乙○○間之債務為賭債且已了結，仍受讓系爭
    支票，自係惡意取得云云。經查，證人蔡勝安及甲○於本院
    固到庭一致證稱：該日係在商談戊○○所欠賭債如何處理，
    伊等有問戊○○是否尚有其他債務，洪錦雲表示清償該178
    萬元債務後，戊○○即無其他債務等語（見本院卷第102-10
    3 、120-121 頁），然證人乙○○於本院到庭證述：戊○○
    向伊借款共2 筆，一筆178 萬元，另一筆為281 萬元，其中
    178 萬元係伊向伊小姑洪錦雲借貸，97年11月間，因戊○○
    說她父親要出面處理債務問題，伊叫洪錦雲出面處理，該筆
    債務已由戊○○之父親代為處理完畢，另一筆281 萬元係伊
    向原告借貸，尚未受清償，伊於該日未到場，亦未委請原告
    代為處理該281 萬元之債務等語（見本院卷第117 頁），並
    有上開借據為證，而戊○○對該281 萬元迄未清償及尚未取
    回該等借據等情，亦自承在卷（見本院卷第117 頁），是乙○○於該日係委請洪錦雲出面處理該178 萬元債務，而該筆
    債務已由戊○○之父親出面清償完畢，至另筆281 萬元債務
    部分，乙○○並未授權原告代為處理該部分債務，亦未於該
    日到場，自無可能免除戊○○此部分之債務，況若乙○○有
    免除該281 萬元債務之意思表示，上開借據及系爭支票理應
    經戊○○取回，而非現尚由乙○○持有中，被告執此為辯，
    核與常情有悖，自難認該281 萬元債務業經和解而免除。又
    依被告所提98年12月2 日之譯文（見本院卷第77-79 頁），
    戊○○之夫仲鉞華陳述：「如果之前讓我丈人知道這是賭債
    的事，他一塊錢都不會付的。」、「上次的事，是金芳騙他
    爸爸這筆錢是人情債，那是你朋友運氣好。」等語，則該日
    是否已明確表示係就戊○○所欠賭債而為商談，殊有可疑，
    況戊○○與乙○○就該281 萬元債務係消費借貸關係，亦經
    認定如前，乙○○將系爭支票背書轉讓予原告，縱知悉該債
    務係因戊○○簽賭所生，亦難認原告取得系爭支票係出於惡
    意，被告上開所辯，不足採信。
  5.按支票在提示付款後或提示付款期限經過後所為之背書，依
    票據法第144 條準用同法第41條第1 項規定，祇發生支票債
    務人得以對抗背書人之事由，轉而對抗被背書人之問題，非
    謂被背書人因此不得享有支票上權利。最高法院76年度台上
    字第1898號著有裁判意旨可資參照。被告再辯稱：系爭支票
    係乙○○於發行將近滿1 年時始轉讓予原告，原告為系爭支
    票期後背書之被背書人，其所取得之票據上權利，僅有通常
    債權轉讓之效力，戊○○自得以對抗背書人乙○○之事由對
    抗原告云云。查原告主張於97年11月間尚未自乙○○受讓系
    爭支票，伊係於系爭支票票期到期前半年取得系爭支票等語
    （見本院卷第119 頁），而系爭支票之發票日分係97年12月
    12日、97年12月26日、97年12月29日、98年1 月10日，原告
    係於98年12月9 日始提示之，又乙○○係於98年7 月22日前
    即已將系爭支票背書轉讓予原告，且原告及乙○○並非戊○○簽賭之上游組頭，均如前述，是以，原告究係何時取得系
    爭支票，固無法確知，然縱認原告係於系爭支票提示付款期
    限經過後，始經乙○○背書取得系爭支票，然原告及乙○○
    既非戊○○簽賭之上游組頭，戊○○係因向乙○○借款始簽
    發系爭支票，系爭支票之發票人即戊○○與乙○○間又無得
    抗辯之其他事由存在，被告自無由對抗執票人即原告，至為
    明確。被告上開所辯，洵非可採。
  6.綜上，被告未能提出任何證據證明原告取得系爭支票係出於
    惡意，又無得對抗原告之抗辯事由，系爭支票之執票人即原
    告請求票據債務人即戊○○給付票款，自屬有據。
  (二)原告依民法第244 條第1 項請求撤銷被告間就系爭土地之買
    賣債權行為及所有權移轉之物權行為，有無理由？
  1.按債務人所為之無償行為，有害及債權者，債權人得聲請法
    院撤銷之。債權人依第1 項或第2 項之規定聲請法院撤銷時
    ，得並聲請命受益人或轉得人回復原狀。民法第244 條第1
    項、第4 項分別定有明文。查戊○○在未與丁○○○就系爭
    土地為本件贈與行為時，其名下之不動產除系爭土地外，固
    尚有坐落高雄縣路竹鄉○○段1092地號土地及其上門牌號碼
    高雄縣路竹鄉○○路783 巷10號建物（權利範圍均為全部）
    ，其現值合計1,471,045 元，此有稅務電子閘門財產所得調
    件明細表附卷可稽（見本院卷第5-7 頁），然上開房地已於
    92年12月11日設定抵押權180 萬元予訴外人國防部總政治作
    戰局，又於98年11月30日設定最高限額抵押權360 萬元予蔡
    勝安，並有土地及建物登記謄本可憑（見本院卷第55-58 頁
    ），是戊○○為本件贈與行為前所有除系爭土地外之財產總
    價值，顯已不足清償原告系爭支票債權，足證戊○○確除系
    爭土地外已別無其他足供清償原告債權之財產，是其與丁○○○所為之上開無償贈與之債權行為及所有權移轉之物權行
    為，當係有害於原告之債權甚明。職是，戊○○將其所有系
    爭土地贈與並移轉登記予丁○○○時，其所剩餘積極財產既
    已不敷清償其所負債務，此已致原告之前開債權不能獲得滿
    足清償而顯已害及原告之前開債權。
  2.被告雖辯稱：系爭土地原為蔡松勇所有之農地，於96年11月
    間因戊○○有辦理農保之必要，始借名登記予戊○○，嗣終
    止借名登記法律關係後，再依蔡松勇指示登記與丁○○○名
    下，系爭土地並非戊○○所有云云，並聲請傳喚蔡松勇作證
    ，惟蔡松勇係戊○○之父，其所為證述實難期待無偏頗之虞
    ，本院認無傳喚之必要。又戊○○迄今並未辦裡農保，業經
    高雄縣路竹鄉農會99年6 月10日路農保字第0990000322號函
    覆在卷（見本院卷第95頁），難認被告就系爭土地有借名登
    記之事實已盡舉證之責，被告上開所辯，不足採信。
  3.綜上，被告間就系爭土地所為贈與之債權行為及移轉所有權
    之物權行為，已害及原告上開票據債權，故原告請求撤銷之
    ，及丁○○○應將系爭土地所為之所有權移轉登記予以塗銷
    ，洵屬有據。
五、綜上所述，原告取得系爭支票並非出於惡意，戊○○亦無得
    對抗原告之抗辯事由，原告自得請求戊○○給付票款。又戊○○將其所有系爭土地贈與並移轉登記予丁○○○時，其所
    剩餘積極財產，既已不敷清償其所負債務，將致原告之前開
    債權不能獲得滿足清償，顯已害及原告之前開債權。從而，
    原告依票據之法律關係，及於知悉上情後1 年內之除斥期間
    依民法第244 條之規定，請求戊○○給付票款及自起訴狀繕
    本送達之翌日即99年1 月2 日起至清償日止，按年息6 ％計
    算之利息；暨戊○○就其所有系爭土地所為贈與丁○○○之
    贈與契約及移轉所有權之物權行為應予撤銷，暨丁○○○應
    將系爭土地所為之所有權移轉登記予以塗銷，為有理由，應
    予准許。
六、本件事證已臻明確，兩造其餘之攻擊或防禦方法及未經援用
    之證據，經本院斟酌後，認為均不足以影響本判決之結果，
    自無逐一詳予論駁之必要，併此敘明。
七、結論：原告之訴為有理由，依民事訴訟法第78條，判決如主
    文。
中    華    民    國    99    年    10    月    25    日
                    民事鳳山分庭法  官  何悅芳
以上正本係照原本作成。
如對本判決上訴，須於判決送達後20日內向本院提出上訴狀。如
委任律師提起上訴者，應一併繳納上訴審裁判費。
中    華    民    國    99    年    10    月    25    日
                                書記官  陳俐嫺

司法院資訊處製作；財團法人民間司法改革基金會備份。
